【裁判字號】    99,消債抗,17
【裁判日期】    990329
【裁判案由】    清算事件
【裁判全文】
臺灣臺北地方法院民事裁定            99年度消債抗字第17號
抗  告  人  甲○○
上列抗告人因消費者債務清理條例事件聲請清算，對於民國98年
12月30日本院98年度消債清字第81號裁定提起抗告，本院裁定如
下：
    主  文
抗告駁回。
抗告費用新臺幣壹仟元由抗告人負擔。
    理  由
一、抗告意旨略以：抗告人勞工保險每月投保薪資雖自新臺幣（
    下同）21,900元增加至30,300元，然此一投保金額係勞工投
    保之際自行填寫，勞工保險局並無權限深入調查其投保金額
    之真實性，此一金額不足以認定抗告人收入有逐年增加之趨
    勢，抗告人95年9 月至98年8 月每月平均收入仍應以25,540
    元為準。抗告人自與金融機構成立協商迄今，每月均兢兢業
    業清償其債務，前雖運用向友人借貸、長女黃慧玲用以孝親
    之些餘金額清償債務，然此非抗告人自身工作能力增加而來
    ，長此以往仍非妥適，抗告人確係迫於無奈而毀諾，原審以
    抗告人顯為有資力，且無不可歸責之事由，駁回抗告人清算
    之聲請，顯有違誤，爰請求廢棄原裁定等語。
二、按債務人與金融機構協商成立者，不得聲請更生或清算。但
    因不可歸責於己之事由，致履行顯有重大困難者，不在此限
    。此項規定，於消費者債務清理條例（下稱消債條例）施行
    前，債務人依金融主管機關協調成立之中華民國銀行公會會
    員辦理消費金融案件無擔保債務協商機制與金融機構成立之
    協商準用之。消債條例第151 條第5 項、第6 項定有明文。
    依此，債務人如於消債條例施行前，已利用金融主管機關協
    調成立之中華民國銀行公會會員辦理消費金融案件無擔保債
    務協商機制，與金融機構成立協商，即須依約清償債務，僅
    於其後發生情事變更，在清償期間收入或收益不如預期，致
    原協商條件履行顯有重大困難甚或履行不能，且因不可歸責
    於己之事由所致，始能聲請更生或清算。是以，於協商成立
    前即已存在，或雖尚未發生然債務人可合理預見可能發生之
    事由，債務人於協商時本即應加以考慮在內，其發生自不得
    執以認為係不可歸責於債務人之事由。
三、抗告人主張其未能履行原協商條件，無非係以：因景氣不佳
    ，其所經營之家庭美髮收入減少，98年5 月至8 月之平均收
    入僅25,540元，扣除協商金額後，已無法維持一家四口之生
    活為其論據。惟查：
  (一)抗告人主張其每月必要支出為31,214元，並須負擔長男、次
    女每人每月3,250 元之扶養費，則不論依抗告人陳報之25,5
    40元，抑或依勞工保險被保險人投保資料表（明細）記載之
    21,900元、24,000元、27,600元、30,300元，抗告人之所得
    均無法履行按月清償13,423元（嗣變更為12,442元）之協商
    條件，亦無法支應其每月必要支出，於此情形，抗告人同意
    原協商條件，或已考量自身還款能力，並就籌措資金來源為
    規劃，以抗告人自95年9 月起按原協商條件履行近3 年觀之
    ，應認原協商條件非抗告人之資力所不能負擔。
  (二)抗告人所提之財產及收入狀況說明書記載抗告人96、97年度
    每月平均營業所得為25,540元，98年5 月至8 月每月平均營
    業所得仍為25,540元，縱依抗告人所為之陳述，其自96年迄
    今每月平均營業所得均維持在25,540元左右，並無因景氣不
    佳而收入減少之情況。且依勞工保險被保險人投保資料表（
    明細）所載，抗告人95年投保薪資為21,900元，其後逐年增
    加，至98年已增加為30,300元，足見抗告人95年9 月協商成
    立後之收入非惟未減少，甚或大幅增加近4 成。抗告人於95
    年9 月協商成立後至98年8 月毀諾時止之營業所得，既未明
    顯驟減，甚或大幅增加，其就協商成立後有何經濟狀況重大
    變更致支出增加之情形，復未據其舉證證明之，自難認抗告
    人有收入或收益不如預期，致原協商條件履行顯有重大困難
    情事。
  (三)雖抗告人主張勞工保險之投保薪資金額係勞工投保之際自行
    填寫，不足以作為抗告人所得增加之憑據，抗告人每月平均
    收入仍應以25,540元為準等語。然承前所述，抗告人每月平
    均收入縱以25,540元為準，其收入或收益亦無不如預期之情
    形，依消債條例第151 條第5 項、第6 項規定，抗告人仍不
    得聲請更生或清算，其執此請求廢棄原裁定，本非可採。且
    勞工保險之投保薪資金額既由投保勞工即抗告人自行填寫，
    倘抗告人之營業所得未達該投保薪資金額，抗告人何以願意
    以少報多罹受保險費逐年增加之不利益，抗告人之實際收入
    應遠高於其陳報之數額，其主張每月平均收入僅25,540元，
    勞工保險投保薪資金額不得作為其所得增加之憑據，顯非事
    實，自難憑採。
四、綜上所述，抗告人主張者均屬協商成立前已存在或可合理預
    見之事由，其發生不得執以認為不可歸責於抗告人，至抗告
    人如有當月收入不敷支出致短暫不足支應還款金額，或認原
    協商條件履行有其他不適當之情形，仍可透過與債權銀行個
    別協商以求適當履債，依抗告人之收入情形，抗告人非無再
    與債權銀行成立協商之可能，應無利用清算程序清理其債務
    之必要，其逕行為清算之聲請，核非有據，不應准許。原審
    裁定駁回抗告人清算之聲請，核無違誤。抗告意旨指摘原裁
    定不當，求予廢棄，為無理由，應予駁回。
五、據上論結，本件抗告為無理由，依消債條例第15條、民事訴
    訟法第495 條之1 第1 項、第449 條第1 項、第95條、第78
    條，裁定如主文。
中    華    民    國    99    年    3     月    29    日
                    民事第二庭  審判長法  官  張松鈞
                                      法  官  郭顏毓
                                      法  官  陳秀貞
以上正本係照原本作成。
本裁定不得再抗告
中    華    民    國    99    年    3     月    29    日
                                      書記官  劉碧輝

司法院資訊處製作；財團法人民間司法改革基金會備份。
